臺灣高等法院民事判決　　　　　　　 95年度上更(一)字第201號
上　訴　人　Ｂ○○
　　　　　　宙○○
　　　　　　辰○○
　　　　　　Ｎ○○○
　　　　　　癸○○
　　　　　　玄○○
　　　　　　巳○○
　　　　　　寅○○（即陳海水之承受訴訟人）
　　　　　　宇○○（即陳海水之承受訴訟人）
 　　　　　　　　　　　 樓
　　　　　　天○○（即陳海水之承受訴訟人）
　　　　　　地○○（即陳海水之承受訴訟人）
　　　　　　　　　　　　樓
　　　　　　戌○○（即陳海水之承受訴訟人）
　　　　　　Ｏ○○（即鄭昭讚之承受訴訟人）
　　　　　　Ｌ○○（即鄭昭讚之承受訴訟人）
　　　　　　　　　　　　12號4樓
　　　　　　Ｐ○○（即鄭昭讚之承受訴訟人）
　　　　　　Ｍ○○（即鄭昭讚之承受訴訟人）
　　　　　　Ｊ○○（即鄭昭讚之承受訴訟人）
　　　　　　Ｋ○○○
　　　　　　酉○○
前列 19人共同
訴訟代理人　顏文正律師
共　　　同
複代理人　　王上律師
被上訴人　　Ｓ○○
　　　　　　未○○
　　　　　　Ｃ○○
　　　　　　午○○
　　　　　　乙○○
　　　　　　丁○○
　　　　　　辛○○
　　　　　　庚○○
　　　　　　　　　　　　之1
　　　　　　Ｉ○○
　　　　　　Ｄ○○
　　　　　　　　　　　　樓
　　　　　　天○○
　　　　　　　　　　　　樓
　　　　　　Ｇ○○
　　　　　　Ｆ○○
　　　　　　　　　　　　樓
　　　　　　Ｅ○○
　　　　　　　　　　　　樓
　　　　　　戊○○
　　　　　　　　　　　　樓
　　　　　　Ａ○○
　　　　　　卯○○
　　　　　　Ｔ○○
　　　　　　　　　　　　樓
　　　　　　Ｈ○○
　　　　　　子○○
　　　　　　　　　　　　號3樓
　　　　　　己○○
　　　　　　Ｑ○○
　　　　　　　　　　　　樓
　　　　　　壬○○
　　　　　　　　　　　　3樓
　　　　　　申○○
　　　　　　丙○○
　　　　　　黃○○
　　　　　　　　　　　　13號4樓
　　　　　　Ｒ○○
　　　　　　亥○○
前列28人共同
訴訟代理人　胡盈州律師
　　　　　　陳麗芬律師
被上訴人　　甲○○
　　　　　　丑○○(即紀昭平之承受訴訟人)
上列當事人間返還不當得利事件，上訴人對於中華民國92年7 月
28日臺灣板橋地方法院90年度訴字第1518號第一審判決提起上訴
，經最高法院第 1次發回更審，本院於96年12月12日言詞辯論終
結，判決如下：
    主  文
上訴駁回。
第二審及發回前第三審訴訟費用（除確定部分外）由上訴人負擔
。
    事  實  及  理  由
壹、程序部分
一、一造辯論判決：
    被上訴人甲○○、丑○○（即紀昭平之承受訴訟人）經合法
    通知，未於言詞辯論期日到場，核無民事訴訟法第 386條各
    款所列情形，爰依上訴人之聲請，由渠等對甲○○及丑○○
    一造辯論而為判決。
二、承受訴訟：
    被上訴人紀昭平於94年 3月10日死亡（本院卷二第19頁），
    經本院向台灣台北地方法院函調94年度繼字第 710號丑○○
    限定繼承案卷（本院卷二第26、27頁）後，確定紀昭平之繼
    承人僅丑○○一人，兩造於紀昭平死亡後均未聲明承受訴訟
    ，由本院裁定命紀昭平之繼承人丑○○依法承受訴訟，續行
    本件訴訟程序。
三、關於上訴人當事人適格部分：
    系爭土地依土地登記謄本記載（詳見外放證物土地登記謄本
    ），其各筆土地共有人均有數十人之多，上訴人僅為部分共
    有人，但不當得利返還請求權為可分之債，故上訴人雖非全
    體共有人，仍得請求被上訴人依上訴人持有土地之應有部分
    返還不當得利，至於其請求是否有理由，則為本院裁判之範
    圍。
四、本件上訴人係請求自85年7月13日起至90年7月12日止之相當
    租金之不當得利，而另案台灣板橋地方法院（以下簡稱板橋
    地院）83年度重訴字第296號確定判決之被告及原告雖與本
    件之被告與原告相同或為繼受人，且上訴人於該確定判決主
    張之訴訟標的，亦係被上訴人對系爭地下室土地應有部分不
    足而屬無權占有，本於不當得利之法律關係請求被上訴人應
    自該事件訴狀繕本送達之翌日起按月連帶給付上訴人新臺幣
    （下同）41,614元，惟該事件於84年7月26日宣示判決後，
    就上開不當得利部分業經板橋地院駁回原告之訴而確定，有
    上開確定判決影本在卷可憑，且為兩造所不爭，上訴人於該
    事件雖亦本於不當得利返還請求權為訴訟標的，但其請求之
    不當得利期間，乃自該事件起訴狀繕本送達後至該事件84年
    7月26日宣示判決前之言詞辯論終結之日止之相當租金之不
    當得利返還請求權，與本件請求期間並未重疊而屬互異，其
    請求權期間既非屬相同，二者之訴訟標的即非同一，非屬同
    一事件，無受該確定判決既判力效力所及之問題。
貳、實體部分
一、上訴人起訴主張：
  (一)位於台北縣永和市○○段356、357、358、359、360號等5筆
    土地面積合計3.688.47平方公尺（下稱系爭土地），均為上
    訴人巳○○、Ｋ○○○、酉○○、Ｂ○○、宙○○、辰○○
    、Ｎ○○○、癸○○、玄○○及陳海水（起訴後死亡，由戌
    ○○、天○○、寅○○、宇○○、地○○等5人繼承）、鄭
    昭讚（起訴後死亡，由Ｐ○○、Ｏ○○、Ｌ○○、Ｍ○○、
    Ｊ○○等5人繼承）陸續所合資購買，但為便宜計，僅登記
    為高陳美（即上訴人巳○○之配偶）、陳海水所有，因該土
    地係市場用地，故合意建造包括市場攤位、電影院及停車場
    之建築，將攤位及店舖出售，至於電影院及停車場則保留自
    行經營。惟因在市場用地上建造市場店舖、攤位、電影院及
    停車場，依法須以公司為起造人，乃以自己名義或信託以親
    友名義為股東，申請設立樂威企業有限公司（下稱樂威公司
    ），而於民國66年間，由樂威公司申請建造包括地下1層及
    地上4層之建築對外銷售，並於69年間完工後將所有建物均
    登記為樂威公司所有。嗣由樂威公司將第1、2、4層部分攤
    位永久使用權及土地所有權應有部分、店舖建物所有權及土
    地所有權應有部分出售移轉登記與第三人，同時由樂威公司
    將3樓電影院及11間店舖建物所有權移轉登記為樂威公司及
    訴外人陳忠福（已死亡）等土地合買人共有。地下層部分做
    為停車場兼防空避難室使用，面積為1,456.85平方公尺，仍
    為樂威公司所有。嗣後登記為樂威公司所有之地下層停車場
    建物（不包含土地應有部分）與2樓建號1989號店舖因欠稅
    為法院查封拍賣，而為訴外人黃延銘標購取得，因僅拍賣其
    建物部分之所有權，黃延銘並未取得系爭土地之所有權。詎
    事後黃延銘竟另自訴外人洪秋泉等處購買攤位及其土地應有
    部分後，將部分地下層分割為121個停車位，連同前述原係
    分擔攤位之土地應有部分加以細分，出售予被上訴人。被上
    訴人雖取得地下室停車位建物之所有權應有部分，但每個停
    車位受分配之系爭土地應有部分之所有權，竟僅有10萬分之
    2或3，被上訴人顯已逾越其所有權應有部分之權利範圍而使
    用系爭土地並獲有利益。上訴人從未明示或默示同意地下室
    停車位建物，得無償使用上訴人共有之系爭土地所有權應有
    部分，爰本於不當得利之法律關係請求被上訴人給付相當於
    租金之損害賠償。
  (二)系爭地下室停車場既以分別共有辦理登記，自應按建物面積
    分擔基地持分。房屋不得離開土地而存在，故區分所有建物
    所有人必須依其所有建物面積占全部相關區分所有建物之總
    面積之比例取得建物所在地之土地應有部分額而與全體區分
    所有建物所有人共有該土地。經另案板橋地院83年度重訴字
    第296號鑑定結果，認被上訴人應分擔系爭基地1003/10000
    ，依此計算系爭地下室建物應分擔之土地面積為369.91平方
    公尺，而上訴人僅主張被上訴人應分擔359.57平方公尺，足
    證上訴人之計算方法為公平、合理。被上訴人既無法證明上
    訴人曾同意渠等使用系爭地下室，則被上訴人自應就其逾越
    權限使用之部分負不當得利返還之義務。
  (三)系爭地下室為單純之停車場設計，與一般大樓之地下室非屬
    獨立產權者不同，系爭地下室並無發電機室、變電室、蓄水
    池等公共設施存在，如遇空襲時，則須提供作為防空避難之
    用，原設計之地下室尚設有冷藏室，惟被上訴人甲○○及紀
    昭平取得該地下室後，即將冷藏室拆除改為停車位，而原平
    面停車位部分，則多改為機械式停車位，合計平面、機械車
    位共計133位。
  (四)被上訴人辛○○固於92年4月1日將其所有坐落於系爭土地上
    之建號2028之應有部分出售予陳子晏，而脫離共有關係，但
    上訴人係訴請85年7月13日至90年7月12日間之不當得利，在
    該期間內，辛○○有逾越其應有部分使用、收益系爭土地之
    事實，仍應返還不當得利予上訴人，故辛○○之出售行為不
    影響上訴人之請求。
  (五)上訴聲明：
    1.原判決除確定部分外廢棄。
    2.被上訴人應各給付上訴人如附表所示之金額。
    3.上訴人願供擔保，請准宣告假執行。
二、被上訴人亥○○等28人則以：
  (一)系爭地下室停車場坐落基地係原地主提供予樂威公司興建大
    樓，於建造完成向地政機關辦理第一次產權登記時，地主與
    樂威公司均同意地下室只登記單獨建物所有權，而不登記占
    有基地之系爭土地所有權應有部分，顯然上訴人已明示或默
    示同意地下一層區分所有權人無償使用系爭土地，且不因區
    分所有權人嗣後更易而有不同，被上訴人使用系爭土地並無
    不當得利。又上訴人請求被上訴人付如附表所示金額，惟該
    附表記載「被上訴人應付之金額」及「上訴人應得之金額」
    係上訴人片面所製作，被上訴人否認其真正，上訴人又無法
    說明及舉證係依何種標準計算出該附表內容，及被上訴人有
    何義務必須依據該標準支付。
  (二)本件地主與樂威公司特別約定，地主同意樂威公司建造系爭
    地下層停車場於系爭土地上，毋庸登記土地持分即得聲請使
    用執照，足見樂威公司僅取得土地使用權即足，有無土地所
    有權在所不同。因停車位價值低於房屋價值，故停車位所占
    土地持分恆少於房屋所占土地持分，應屬合理。上訴人引用
    另案之鑑定報告書，其鑑定方式過於簡陋，與常理有悖，並
    不足取。
  (三)系爭地下層及其上1至4層之建物，原既係由上訴人即土地所
    有人同意由樂威公司為起造人，並由樂威公司取得其建物及
    地下一層之所有權後，再行出售第三人，為上訴人所不爭執
    ，自可推斷上訴人及其被繼承人明示或默示同意該建物區分
    所有人使用基地，亦不因區分所有權人嗣後更易，即樂威公
    司出售或拍賣而輾轉移轉系爭地下層建物予被上訴人共有而
    受影響。樂威公司之股東與系爭土地之地主即上訴人等，本
    係同一批人，系爭地下室之興建、使用該土地、無償使用土
    地、毋庸分配土地持分等一連串過程，自始為上訴人明知且
    同意，被上訴人買受停車位係善意信賴該停車位係政府合法
    登記之產權（能通過產權合法登記係因地主同意使用該土地
    ），今上訴人翻異不認，有違誠信原則與公共利益。上訴人
    於另案訴請被上訴人給付租金案中，亦自承並未與樂威公司
    約定使用土地之代價或應分配土地持分。黃延銘既係因拍賣
    而取得樂威公司名下之系爭地下室，拍賣之性質屬於買賣之
    一種，黃延銘自得繼受樂威公司之權利而無償使用土地直到
    建物不堪使用為止，被上訴人再向黃延銘購買，亦同。被上
    訴人本即毋庸負擔土地持分，不論上訴人主張系爭地下室之
    土地持分計算方式如何，均無可採。再者，被上訴人使用系
    爭停車位，並非未支付合理對價，被上訴人係以每個車位高
    達1百萬至150萬元左右之價格取得，上訴人主張被上訴人有
    不當得利，委無可採。最高法院90年度台上字第78號確定判
    決，係認定樂威公司得無償使用土地，彼等間債之關係性質
    如何，及得否由樂威公司之後手承受，乃另一法律問題。該
    事件就被上訴人占有使用系爭土地之法律關係為何，並未判
    斷。
  (四)關於辛○○部分，姑不論辛○○是否已將停車位讓售予第三
    人，亦不論上訴人請求之期間辛○○是否仍為共有人，由於
    第一審已判決被上訴人並無給付不當得利之義務，故辛○○
    與其他被上訴人在法律上並無不同等語，資為抗辯。
  (五)答辯聲明：
    1.上訴駁回。
    2.如受不利益判決，被上訴人亥○○等28人願供擔保，請准
      宣告免予假執行。
三、被上訴人丑○○及甲○○部分：
    被上訴人經合法通知，未於言詞辯論期日到場，亦未提出書
    狀作任何聲明或陳述。
四、兩造不爭執之事實
    上訴人主張系爭土地為上訴人或其被繼承人等人陸續所合資
    購買，但僅登記為高陳美（即上訴人巳○○配偶）、陳海水
    （現己死亡）所有，於66年間由樂威公司申請建造包括地下
    層1層及地上4層之建築物並對外銷售，而於69年間完工後將
    所有建物均登記為樂威公司所有，而後由樂威公司將第1、2
    、4層部分攤位永久使用權及土地所有權應有部分出售移轉
    登記與第三人，並由樂威公司將3樓電影院及11間店舖建物
    所有權移轉登記為上訴人及訴外人陳忠福（已死亡）等土地
    合買人共有。嗣後登記為樂威公司所有之地下層停車場建物
    與二樓建號1989號店舖因欠稅為法院查封拍賣，而為訴外人
    黃延銘標購取得。另訴外人洪秋泉所有之1、2樓攤位及其土
    地應有部分亦遭法院拍賣，由被上訴人甲○○標購取得，嗣
    再轉讓予訴外人黃延銘，黃延銘之後再將所取得系爭土地應
    有部分以10萬分之2或3，隨同系爭地下層停車位建物之應有
    部分移轉予被上訴人之事實，為兩造所不爭，並有上訴人提
    出之契約書、土地登記簿謄本、地下層停車場建物登記簿謄
    本等附卷可稽（原審卷一第75-103頁），堪信為真實。
五、兩造爭執點之論述：
    上訴人主張被上訴人之每個停車位受分配之系爭土地應有部
    分僅10萬分之2或3，逾越其所有權應有部分之權利範圍而使
    用系爭土地，渠等受有不當得利應返還上訴人，為被上訴人
    所否認。本院之判斷如下：
  (一)被上訴人占有使用系爭土地並非無法律上之原因：
    1.最高法院90年度台上字第78號確定判決，並未就被上訴人
      占有使用系爭土地之法律關係為判斷：
      上訴人主張最高法院前開判決，業就被上訴人超越權利範
      圍而使用收益，應否支付對價之重要爭點之法律關係為判
      斷，本院就該重要爭點不得作出相反之判斷云云。惟查，
      前開判決理由記載：「惟系爭土地共有人同意樂威公司在
      該土地上興建大樓完工後，僅將地下層停車場建物所有權
      登記為樂威公司，未將該建物應分攤之土地所有權應有部
      分一併移轉登記，致該公司之地下層停車場建物在無土地
      持分情形下，得以無償使用土地，彼等間債之關係性質如
      何，及得否由樂威公司之後手承受，乃另一法律問題」，
      就被上訴人占有使用系爭土地之法律關係究竟為何，顯然
      並未判斷，業經最高法院本次發回時載明（本院卷一第6
      頁正反面）。則上訴人主張最高法院業就被上訴人超越權
      利範圍而使用收益，應否支付對價之重要爭點之法律關係
      為判斷，本院就該重要爭點不得作出相反之判斷云云，即
      無可取，合先敘明。
    2.按「區分所有建物之基地，在構造上當然為區分所有人之
      共用部分，各區分建物所有人就基地之事實上共用關係，
      不因區分所有人之更易而受影響。該基地既有別於建物，
      可為另一所有權之客體，自不若區分所有建物本身共用部
      分之應推定為各區分所有人共有。是區分建物所使用之基
      地，為區分所有人之一人、數人或全體所有，或為區分所
      有人以外之人所有，均不影響各區分所有人就基地共用關
      係之存在。苟基地僅屬於區分所有人中之一人或數人所有
      ，該一人或數人，就已存在之基地事實上共用關係，顯無
      從為有別於共用關係以外之使用，自可推斷為該一人或數
      人應默許建物區分所有人之使用基地，不得指其為無權占
      有。準此，被上訴人既為廣合大廈之區分建物中地下室之
      所有權人，縱其非大廈基地之共有人，而上訴人為共有人
      之一，上訴人仍不得以被上訴人係無權占有，以其所有權
      受有侵害為詞，請求被上訴人依民法第184條規定負損害
      賠償之責。被上訴人之使用系爭基地，並非無法律上之原
      因，上訴人依民法第179條規定，請求其給付不當得利，
      尤非法之所許」（最高法院81年度台上字第491號裁判參
      照）。
    3.本件系爭地下層及其上1至4層之建物，原係由上訴人即土
      地所有人同意由樂威公司為起造人，並由樂威公司取得其
      建物及地下一層之所有權後，再行出售第三人，為上訴人
      所不爭執，自可推斷上訴人及其被繼承人明示或默示同意
      該建物區分所有人使用基地，亦不因區分所有權人嗣後更
      易，即樂威公司出售或拍賣而輾轉移轉系爭地下層建物予
      被上訴人共有而受影響。被上訴人抗辯：樂威公司之股東
      與系爭土地之地主即上訴人等，本係同一批人，此為上訴
      人所自認（參本院言詞辯論筆錄），系爭地下室之興建、
      使用該土地、無償使用土地、毋庸分配土地持分等一連串
      過程，自始為上訴人明知且同意，被上訴人買受停車位係
      善意信賴該停車位係政府合法登記之產權，今上訴人翻異
      不認，有違誠信原則等語，尚非無據。上訴人於另案訴請
      被上訴人給付租金案中，亦自承並未與樂威公司約定使用
      土地之代價或應分配土地持分，足證上訴人係同意樂威公
      司無償使用基地。黃延銘既係因拍賣而取得樂威公司名下
      之系爭地下室，拍賣之性質屬於買賣之一種，黃延銘自得
      繼受樂威公司之權利而無償使用土地，被上訴人再向黃延
      銘購買，應無不同。
  (二)上訴人未能證明地下停車位究應依何比例持有系爭土地應有
    部分：
    1.上訴人主張被上訴人持有之土地應有部分太少，係逾越其
      權利範圍而使用系爭土地。然依我國現行民法、土地法、
      土地登記規則等法規，並未對建物與基地之關係作一明確
      規定，即持有建物所有權者，應取得多少基地應有部分，
      法並無明文。何況，被上訴人所有之建物為地下停車位，
      更難與地上建物等同視之。上訴人主張被上訴人逾越其權
      利範圍而使用系爭土地，並未具體主張其法律根據為何，
      其主張尚乏所據，難以憑信。
    2.上訴人引用另案即板橋地院83年度重訴字第296號之鑑定
      資料作為計算基礎，但該鑑定報告並非法院函請鑑定，而
      係上訴人單方委託，被上訴人否認其具有公正力，何況該
      鑑定報告並未就其主張提出相當之法律基礎，該鑑定報告
      難認有證據力。
    3.上訴人既未能證明地下停車位究應依何比例持有系爭土地
      應有部分，則其逕依另案自行送鑑定之資料計算被上訴人
      受有不當得利之金額，自難採信。
  (三)綜上，被上訴人係繼受前手之權利，而有權使用系爭土地之
    地下層，且上訴人並未證明被上訴人持有之土地應為多少方
    屬適法，從而，上訴人主張被上訴人受有不當得利請求返還
    ，即難採信。
六、綜上所述，上訴人之主張，為不足採，被上訴人抗辯尚屬可
    信。是則上訴人執此主張被上訴人受有不當得利云云，自屬
    無據。從而，上訴人本於不當得利之法律關係，請求被上訴
    人給付如附表所示之金額，為無理由，不應准許。其假執行
    之聲請亦失所附麗，應併予駁回。原審為上訴人敗訴之判決
    ，及駁回其假執行之聲請，並無不合。上訴意旨指摘原判決
    不當，求予廢棄改判，為無理由，應予駁回。
七、本件事證已臻明確，兩造其餘攻擊防禦方法，經審酌後，或
    與本件無涉，或與判決結果不生影響，毋庸一一論列。
八、據上論結，本件上訴為無理由，依民事訴訟法第449條第1項
    、第78條、第85條第1項、第463條、第385條第1項前段，判
    決如主文。
中　　華　　民　　國　　96　　年　　12　　月　　26　　日
                    民事第二庭
                        審判長法　官  吳謙仁
                              法　官  李瓊蔭
                              法　官  蘇瑞華
正本係照原本作成。
如不服本判決，應於收受送達後20日內向本院提出上訴書狀，其
未表明上訴理由者，應於提出上訴後20日內向本院補提理由書狀
（均須按他造當事人之人數附繕本）上訴時應提出委任律師或具
有律師資格之人之委任狀；委任有律師資格者，另應附具律師資
格證書及釋明委任人與受任人有民事訴訟法第466條之1第1項但
書或第2項（詳附註）所定關係之釋明文書影本。
中　　華　　民　　國　　96　　年　　12　　月　　26　　日
　　　　　　　　　　　　　　　書記官  賴以真
附註：
民事訴訟法第466條之1（第1項、第2項）：
對於第二審判決上訴，上訴人應委任律師為訴訟代理人。但上訴
人或其他法定代理人具有律師資格者，不在此限。
上訴人之配偶、三親等內之血親、二親等內之姻親，或上訴人為
法人、中央或地方機關時，其所屬專任人員具有律師資格並經法
院認為適當者，亦得為第三審訴訟代理人。
